【裁判字號】    97,上易,311
【裁判日期】    980512
【裁判案由】    拆屋還地
【裁判全文】
臺灣高等法院臺中分院民事判決         97年度上易字第311號
上  訴  人  乙○○
訴訟代理人  丙○○（即高永豐）
被上訴人    甲○○
訴訟代理人  丁○○
                        2號
訴訟代理人  謝英吉律師
上列當事人間請求拆屋還地事件，上訴人對於民國97年7月7日臺
灣彰化地方法院96年度訴字第841號第一審判決提起上訴，本院
於98年4月28日言詞辯論終結，判決如下：
    主  文
上訴駁回。
第二審訴訟費用由上訴人負擔。
    事實及理由
壹、本件經本院審理結果，認第一審判決，其認事用法均無不當
    ，應予維持，並引用第一審判決書記載之事實．證據及理由
    。又原審就被上訴人訴請原審被告丙○○（即高永豐，下同
    ）拆屋還地部分，判決被上訴人敗訴在案，而被上訴人並未
    上訴，而告確定，併此明。
貳、兩造上訴及答辯要旨：
一、本件被上訴人主張：上訴人乙○○邀同原審被告高永豐（即
    丙○○，下同）為連帶保證人，於民國（下同）八十四年二
    月十七日向彰化縣芬園鄉農會借款新台幣（下同）伍佰萬元
    後，因上訴人乙○○未依約清償上開債務，經債權人即彰化
    商業銀行股份有限公司（彰化縣芬園鄉農會之後手）向原法
    院聲請拍賣上訴人乙○○所有坐落彰化縣芬園鄉○○段五○
    八之一地號土地、及連帶保證人丙○○所有坐落彰化市○○
    段九七七之二地號土地；及彰化縣芬園鄉○○段五○八之二
    地號土地，嗣經原法院九十六年度執字第二○四一號清償債
    務強制執行事件，第二次拍賣由被上訴人拍定其中彰化縣芬
    園鄉○○段五○八之二地號土地（以下簡稱系爭土地），被
    上訴人並於九十六年七月二十五日以拍賣為原因，登記為所
    有權人。又查系爭土地上原有如原判決附圖（下簡稱附圖）
    即彰化縣彰化地政事務所於九十六年十二月四日土地複丈成
    果圖所示編號Ａ部分面積二三八平方公尺之水泥柱蓋石棉板
    雞舍、編號Ｂ部分面積二五五平方公尺之水泥柱蓋石棉板雞
    舍、編號Ｃ部分面積二○○平方公尺之水泥柱蓋石棉板雞舍
    、編號Ｄ部分面積二六○平方公尺之水泥柱蓋石棉板雞舍、
    編號Ｅ部分面積三平方公尺之塑膠水塔、編號Ｆ部分面積三
    平方公尺之塑膠水塔、編號Ｇ部分面積一平方公尺之塑膠水
    塔、編號Ｈ部分面積三平方公尺之磚造廁所、編號Ｉ部分面
    積三二平方公尺之鐵造地磅、編號Ｊ部分面積七四平方公尺
    之磚造倉庫、編號Ｋ部分面積二五平方公尺之水泥柱蓋石棉
    板雞舍、編號Ｌ部分面積四三平方公尺之磚造農舍、編號Ｍ
    部分面積九平方公尺之磚造神明廳等（下簡稱系爭地上物）
    ，均係上訴人乙○○所建造未保存登記之地上物，編號Ｎ部
    分面積一七九五平方公尺之農作物、香蕉樹、樹木（下亦簡
    稱系爭地上物），亦係上訴人乙○○所種植，且均未經被上
    訴人同意而無權占有系爭土地，已妨害被上訴人之土地所有
    權，爰主張依據民法第七百六十七條規定，訴請拆除上開未
    保存登記之地上物，剷除上開農作物、香蕉樹、樹木，並將
    各該佔用土地返還被上訴人。又被上訴人否認上訴人乙○○
    所稱，已將上開未保存登記之地上物讓與原審被告丙○○。
    爰訴請上訴人拆除上開未保存登記之地上物，剷除上開農作
    物、香蕉樹、樹木，並將各該占用土地返還被上訴人等詞。
    （查原判決判令上訴人乙○○應將坐落彰化縣芬園鄉○○段
    五○八之二地號系爭土地上，如原判決附圖所示編號Ａ至編
    號Ｍ部分之地上物拆除，另將附圖所示編號Ｎ部分之農作物
    、香蕉樹、樹木剷除，併將各該部分土地返還被上訴人）。
    並求為判決駁回對造之上訴。
二、上訴人乙○○則以：查系爭土地上之地上物及農作物原係乙
    ○○所有，嗣因兄弟分家時，父親乙○○將該地上物及農作
    物分配予其子丙○○，是被上訴人訴請乙○○拆屋還地，為
    無理由。又系爭土地之地上物業經被上訴人聲請假執行而拆
    除完畢，自應補償上訴人等語，資為抗辯。並求為判決：(一)
    原判決不利部分廢棄。(二)上開廢棄部分，被上訴人在第一審
    之訴及其假執行之聲請均駁回。(三)第一、二審訴訟費用，由
    被上訴人負擔。
參、法官協議兩造爭點整理：（見本審卷第55頁反頁）
一、兩造不爭執事項：
  (一)坐落彰化縣芬園鄉○○段五○八之二地號系爭土地，原為丙
    ○○所有，於92年5月19日經彰化地方法院查封（92年執全
    字第470號），嗣再經彰化地方法院調卷拍賣，由被上訴人
    甲○○於96年7月11日拍定（96年執字第2041號）。並經本
    院調閱上開執行卷宗，核閱無誤。
  (二)上開系爭土地上原有如原判決附圖所示編號Ａ、Ｂ、Ｃ、Ｄ
    、Ｅ、Ｆ、Ｇ、Ｈ、Ｉ、Ｊ、Ｋ、Ｌ、Ｍ、Ｎ等地上物。
  (三)甲○○上開拍賣事件，僅買受系爭土地508-2地號土地，並
    未買受上開土地上之建物。
  (四)上開查封筆錄（92年執全字第470號）記載：「七、債務人
    高永豐之父（乙○○）稱：508-2、509-3地號土地登記債務
    人之名義，土地上有其所有未辦保存登記之磚造平房及養雞
    場，由其無償使用中，未出租。彰化市○○段977-2地號土
    地亦由其種植龍眼樹、無租賃情事。」
  (五)上開拍賣事件（96年執字第2041號），附記第九項記載：「
    土地編號2上有建物未一併估價拍賣，地上物占用基地之法
    律關係由拍定人自理，拍定後不點交。」
  (六)原審96年訴字第841 號民事判決主文，就甲○○請求丙○○
    拆除上開系爭土地上A 至N 之地上物部分，業經原審判決駁
    回，而甲○○未上訴而告確定。
二、兩造爭執事項：
    乙○○占用上開系爭土地，有無正當權源？
肆、得心證之理由：
一、經查，坐落彰化縣芬園鄉○○段五○八之二地號系爭土地，
    原為丙○○（即高永豐）所有，於92年5月19日經彰化地方
    法院查封（92年執全字第470號），嗣再經彰化地方法院調
    卷拍賣，由被上訴人甲○○於96年7月11日拍定（96年執字
    第2041號）在案，並於同年月25日登記為甲○○所有。又系
    爭土地上原有附圖所示編號Ａ至Ｎ等地上物，然於第二審訴
    訟中，被上訴人業依原判決主文假執行之執行名義，聲請原
    法院於98年1月19日將系爭土地上如附圖編號Ａ至Ｎ等地上
    物拆除完畢等情，業經本院調閱原審92年執全字第470號、9
    6年執字第2041號、97年度執字第26981號等執行卷宗，審閱
    無誤，並有系爭土地謄本在卷可按（見原審卷第6頁），復
    為兩造所不爭執，自屬實在。
二、又被上訴人主張系爭土地上之地上物，乃上訴人乙○○所有
    ，並無權占用系爭土地等詞。然為上訴人所否認，並辯稱系
    爭土地上之地上物，乃丙○○因分家而取得云云，是本件首
    應審究者，厥為系爭土地上之地上物是否為乙○○所有？及
    乙○○是否無權占有系爭土地？茲分述如下：
  (一)查上訴人乙○○固主張系爭土地上之地上物，業因分家而由
    其子丙○○取得云云，然為被上訴人所否認，且原審查封系
    爭土地時，債務人高永豐之父乙○○陳稱：「508-2、509-3
    地號土地登記債務人之名義，土地上有其所有未辦保存登記
    之磚造平房及養雞場，由其無償使用中，未出租。．．．」
    有原審92年執全字第470號執行卷所附查封筆錄在卷可按。
    又丙○○於原審亦自認：「．．雞舍、香蕉及果樹及上面的
    建物都是我爸爸乙○○建造種植的．．」等語在卷（見原審
    卷第44頁），足證系爭土地之地上物及農作物，均係乙○○
    所有及種植。至乙○○辯稱業因分家將系爭土地之地上物分
    配予其子丙○○云云，既經被上訴人否認，而上訴人乙○○
    又未能舉證以實其說，所辯自不足取。
  (二)次按以無權占有為原因，請求返還所有物之訴，被告對原告
    就其物有所有權存在之事實無爭執，而僅以非無權占有為抗
    辯者，原告於被告無權占有之事實，無舉證責任。被告應就
    其取得占有，係有正當權源之事實證明之。如不能證明，則
    應認原告之請求為有理由（最高法院72年度台上字第1552號
    、72年度台上字第2516號裁判參照）。查系爭土地既為被上
    訴人所有，業如前述，則上訴人自應就系爭土地上之地上物
    ，占有系爭土地，有何正當權源，負舉證之責。然上訴人未
    能舉證其系爭地上物，占有系爭土地，有何正當權源，則被
    上訴人依民法第767條規定，訴請上訴人拆屋還地，洵屬有
    據。
伍、綜上所述，本件被上訴人主張依物上請求權之法律關係（即
    民法第七百六十七條之規定），請求上訴人拆除系爭土地之
    地上物、並剷除農作物，併將各該占用土地返還被上訴人，
    為可採，上訴人所辯，均為無可取。是則原審判如被上訴人
    之請求，於法並無不合。上訴意旨指摘原判決不當，求予廢
    棄改判，為無理由，應予駁回其上訴。
陸、本件事證已臻明確，兩造其餘攻擊或防禦方法及所提證據，
    均與本院心證之形成，不生影響，爰不一一再加以論述，併
    此明。
柒、據上論結，本件上訴為無理由，依民事訴訟法第四百五十四
    條、第四百四十九條第一項、第七十八條，判決如主文。
中    華    民    國    98    年    5     月    12    日
          民事第七庭    審判長法  官  童 有 德
                              法  官  曾 謀 貴
                              法  官  陳 繼 先
以上正本係照原本作成。
不得上訴。
                              書記官  陳 三 軫
中    華    民    國    98    年    5     月    12    日
                                                      Ｖ


司法院資訊處製作；財團法人民間司法改革基金會備份。
